---
title: "Analisis Deret Waktu Kurs JISDOR (Data NO 586 - 779)"
subtitle: "Perbandingan Metode Pemulusan: SMA, DMA, SES, DES (Holt), dan Holt-Winters"
author: "Muhammad Daffa Fadhilah Athif (M0401241085)"
date: "`r Sys.Date()`"
output:
  html_document:
    toc: true
    toc_float: true
    theme: cosmo
    number_sections: true
---

```{r setup, include=FALSE}
knitr::opts_chunk$set(echo = TRUE, warning = FALSE, message = FALSE, fig.width = 9, fig.height = 5)
```

# Persiapan Data

```{r libraries}
# Paket yang digunakan
library(readxl)    # membaca file excel
library(dplyr)      # manipulasi data
library(tidyr)       # reshape data untuk plotting
library(ggplot2)    # visualisasi
library(forecast)   # ses(), holt(), hw(), accuracy()
library(TTR)          # SMA()
library(knitr)          # kable() untuk tabel rapi
```

```{r import-data}
library(readxl)
library(dplyr)
library(lubridate)

path_file <- "C:\\Users\\ASUS\\Downloads\\Informasi Kurs Jisdor.xlsx"

# col_types = "list" agar TIDAK ada nilai yang dipaksa jadi NA saat
# readxl menebak tipe kolom Tanggal yang isinya campuran (teks & date)
raw <- read_excel(path_file, skip = 4, col_types = "list")
colnames(raw) <- c("NO", "Tanggal", "Kurs")

# Fungsi untuk mem-parsing satu sel Tanggal, apapun bentuknya
parse_tanggal <- function(x) {
  if (length(x) == 0 || is.null(x) || (length(x) == 1 && is.na(x))) {
    return(as.Date(NA))
  }
  if (inherits(x, "POSIXct") || inherits(x, "Date")) {
    # Sel ini sudah dikonversi Excel jadi Date, TAPI bulan & harinya
    # tertukar (karena tanggal ambigu dibaca sebagai DD/MM, bukan MM/DD).
    # Tukar kembali ke posisi yang benar:
    d <- as.Date(x)
    as.Date(sprintf("%04d-%02d-%02d", year(d), day(d), month(d)))
  } else if (is.character(x)) {
    # Sel ini masih teks "M/D/YYYY ..." (tidak ambigu -> tidak tertukar)
    as.Date(mdy(sub(" .*", "", trimws(x))))
  } else {
    as.Date(NA)
  }
}

df <- raw %>%
  mutate(
    NO      = as.numeric(unlist(NO)),
    Tanggal = as.Date(sapply(Tanggal, parse_tanggal), origin = "1970-01-01"),
    Kurs    = as.numeric(unlist(Kurs))
  ) %>%
  filter(!is.na(NO))

# Verifikasi: NO=1 harus 2022-08-01, NO=586 harus 2024-12-31
df %>% filter(NO %in% c(1, 2, 13, 586, 779))
```

## Subset Data (NO 586 - 779)

```{r subset-data}
data_sub <- df %>%
  filter(NO >= 586, NO <= 779) %>%
  arrange(NO)

cat("Jumlah observasi pada rentang NO 586-779:", nrow(data_sub), "\n")
cat("Periode tanggal :", format(min(data_sub$Tanggal)), "s.d.", format(max(data_sub$Tanggal)), "\n")

head(data_sub)
tail(data_sub)
```


```{r plot-raw}
ggplot(data_sub, aes(x = Tanggal, y = Kurs)) +
  geom_line(color = "steelblue", linewidth = 0.7) +
  labs(title = "Deret Waktu Kurs JISDOR (NO 586 - 779)",
       x = "Tanggal", y = "Kurs (Rp/USD)") +
  theme_minimal()
```

## Split Data
```{r train-test-split}
n        <- nrow(data_sub)
n_test   <- round(0.2 * n)
n_train  <- n - n_test

train <- data_sub$Kurs[1:n_train]
test  <- data_sub$Kurs[(n_train + 1):n]

# Objek ts (frequency = 5 merepresentasikan 5 hari perdagangan per minggu,
# dipakai khusus untuk model Holt-Winters musiman)
train_ts <- ts(train, frequency = 5)

cat("n_train =", n_train, " | n_test =", n_test, "\n")
```

# Penerapan Metode Pemulusan

## Simple Moving Average (SMA)

Orde `m` dipilih dengan mencari nilai yang meminimalkan SSE *in-sample* pada
data latih (grid search m = 2 s.d. 10).

```{r sma-order}
sse_m <- sapply(2:10, function(m) {
  fit <- SMA(train, n = m)
  err <- train - fit
  sum(err^2, na.rm = TRUE)
})
m_opt <- (2:10)[which.min(sse_m)]
cat("Orde SMA optimal (SSE terkecil in-sample):", m_opt, "\n")
```

```{r sma}
m <- m_opt

sma_fit <- SMA(train, n = m)

# Peramalan h-periode ke depan dengan SMA bersifat naif:
# nilai pemulusan terakhir digunakan sebagai nilai konstan untuk seluruh
# periode data uji.
last_sma     <- tail(na.omit(sma_fit), 1)
sma_forecast <- rep(as.numeric(last_sma), n_test)
```

## Double Moving Average (DMA)

DMA mengakomodasi tren dengan menghitung pemulusan tingkat pertama (S') dan
tingkat kedua (S''), lalu membentuk komponen level (`a_t`) dan slope (`b_t`).

```{r dma}
sma1 <- SMA(train, n = m)
sma2 <- SMA(sma1,  n = m)

at <- 2 * sma1 - sma2
bt <- (2 / (m - 1)) * (sma1 - sma2)

last_at <- as.numeric(tail(na.omit(at), 1))
last_bt <- as.numeric(tail(na.omit(bt), 1))

# Peramalan: F(t+k) = a_t + b_t * k
dma_forecast <- last_at + last_bt * (1:n_test)
```

## Single Exponential Smoothing (SES)

SES cocok untuk data tanpa tren/musiman yang jelas dan parameter `alpha`
dioptimalkan otomatis oleh fungsi `ses()`.

```{r ses}
ses_fit      <- ses(train, h = n_test)
ses_forecast <- as.numeric(ses_fit$mean)
cat("Alpha optimum SES:", round(ses_fit$model$par["alpha"], 4), "\n")
```

## Double Exponential Smoothing / Metode Holt (DES)

Metode Holt menambahkan komponen tren (level + trend) sehingga lebih sesuai
untuk data yang memiliki kecenderungan naik/turun.

```{r holt}
holt_fit      <- holt(train, h = n_test)
holt_forecast <- as.numeric(holt_fit$mean)
cat("Alpha optimum:", round(holt_fit$model$par["alpha"], 4),
    "| Beta optimum:", round(holt_fit$model$par["beta"], 4), "\n")
```

## Holt-Winters (Trend + Musiman)

Diterapkan sebagai pembanding meskipun data harian kurs tidak menunjukkan pola
musiman kuat; frekuensi musiman diasumsikan 5 (hari kerja per minggu).

```{r hw}
hw_fit      <- hw(train_ts, h = n_test, seasonal = "additive")
hw_forecast <- as.numeric(hw_fit$mean)
```

# Perbandingan Kinerja Metode

```{r metrics-function}
calc_metrics <- function(actual, forecast) {
  error <- actual - forecast
  sse   <- sum(error^2)
  mse   <- mean(error^2)
  rmse  <- sqrt(mse)
  mape  <- mean(abs(error / actual)) * 100
  c(SSE = sse, MSE = mse, RMSE = rmse, MAPE = mape)
}

hasil <- rbind(
  SMA          = calc_metrics(test, sma_forecast),
  DMA          = calc_metrics(test, dma_forecast),
  SES          = calc_metrics(test, ses_forecast),
  `DES (Holt)` = calc_metrics(test, holt_forecast),
  `Holt-Winters` = calc_metrics(test, hw_forecast)
)

kable(round(hasil, 3), caption = "Perbandingan Akurasi Metode Pemulusan pada Data Uji")
```

## Visualisasi Hasil Peramalan vs Data Aktual

```{r plot-comparison}
plot_df <- data.frame(
  Index   = 1:n_test,
  Aktual  = test,
  SMA     = sma_forecast,
  DMA     = dma_forecast,
  SES     = ses_forecast,
  DES     = holt_forecast,
  HW      = hw_forecast
)

plot_long <- pivot_longer(plot_df, -Index, names_to = "Metode", values_to = "Nilai")

ggplot(plot_long, aes(x = Index, y = Nilai, color = Metode, linetype = Metode == "Aktual")) +
  geom_line(linewidth = 0.9) +
  scale_linetype_manual(values = c(`TRUE` = "solid", `FALSE` = "dashed"), guide = "none") +
  labs(title = "Perbandingan Hasil Peramalan Tiap Metode terhadap Data Aktual (Data Uji)",
       x = "Periode ke- (data uji)", y = "Kurs (Rp/USD)", color = "Metode") +
  theme_minimal()
```
# Penentuan Metode Terbaik

```{r best-method}
best_rmse <- rownames(hasil)[which.min(hasil[, "RMSE"])]
best_mape <- rownames(hasil)[which.min(hasil[, "MAPE"])]

cat("Metode dengan RMSE terkecil :", best_rmse, "\n")
cat("Metode dengan MAPE terkecil :", best_mape, "\n")
```

Kesimpulannya, metode Holt-Winters dipilih sebagai metode pemulusan
terbaik untuk data Kurs JISDOR pada rentang NO 586-779 karena memberikan
akurasi peramalan (RMSE/MAPE) paling rendah dan paling sesuai dengan
karakteristik data yang memiliki tren dan memiliki musiman.
